【裁判字號】    96,訴,806
【裁判日期】    970612
【裁判案由】    分割共有物
【裁判全文】
臺灣臺南地方法院民事判決               96年度訴字第806號
原      告  甲○○
訴訟代理人  鄭世賢律師
被      告  乙○○
訴訟代理人  李合法律師
            趙培皓律師
被      告  丙○○
上列當事人間請求分割共有物事件，本院於97年5月29日言詞辯
論終結，判決如下:
      主文
兩造共有坐落台南縣新營市○○段八三九地號，面積五０四平方
公尺土地分割如附圖（台南縣鹽水地政事務所民國九十七年四月
二十五日土地複丈成果圖）所示：即代號Ａ面積一二六平方公尺
分歸原告取得；編號Ｂ面積一二六平方公尺分歸被告丙○○取得
；編號Ｃ面積二五二平方公尺分歸被告乙○○取得。
訴訟費用由被告乙○○負擔二分之一，被告丙○○及原告各負擔
四分之一。
    事實及理由
一、被告丙○○經合法通知，未於言詞辯論期日到場，核無民事
    訴訟法第386條所列各款情爰依原告之聲請由其一造辯論而
    為判決。
二、原告起訴主張：
  (一)本件坐落台南縣新營市○○段839地號土地（以下簡稱系爭
    土地）由兩造分別共有，其應有部份為原告4分之1、被告乙○○2分之1、被告丙○○4分之l，此有土地謄本可稽。本件
    系爭共有土地共有人間並無分割禁止，是原告依法得請求分
    割，請求依兩造使用現況，准予分割如主文第1項所示。
  (二)對被告乙○○抗辯之陳述：被告乙○○提出證物三及證物四
    之契約書，原告否認其為真正，縱認其為真正，按民國51年
    10月8日最高法院民刑庭總會決議、最高法院52年度台上字
    第1041號判例及68年4月17日68年度最高法院民刑庭總會決
    議，僅認被告得依贈與契約請求所有權移轉登記，且此項所
    有權移轉登記請求權，係基於債權而發生，應有消滅時效規
    定之適用，其起算日期，應以贈與人或其繼承人聲請總登記
    ，記入登記簿之日為準（參最高法院52年度台上字第1925號
    判例）。經查，系爭土地由被告之被繼承人周宰及周火明於
    民國36年5月15日為總登記，然被告乙○○時至今日始為上
    揭所有權移轉請求，顯已逾15年之消滅時效，原告拒絕履行
    。
  (三)並聲明：如主文所示。
三、被告方面：
  (一)被告丙○○未於言詞辯論期日到場，亦未提出書狀作何聲明
    或陳述。
  (一)被告乙○○則以：
    1.被告乙○○否認原告及被告丙○○為系爭土地之所有權人
      ，緣自大正12年1月1日即民國12年1月l日起，日據時期台
      灣地區不動產物權之變動，適用當時之日本民法，採意思
      主義，僅須當事人雙方有移轉所有權之意思合致，即生移
      轉效力。經查，日據時期之新營郡新營街太子宮424番號
      土地，於昭和19年4月6日即民國33年4月6日，因被告乙○○之父黃水三為原告及被告丙○○先人償還渠等積欠訴外
      人趙文杞、周從之五十（元），故將系爭土地所有權移
      轉予被告之父黃水三，並立契約為憑。依據當時臺灣施行
      的法律，當事人間有移轉所有權的意思表示，其所有權即
      移轉受讓人，故被告之父黃水三已於昭和19年4月6日即民
      國33年4月6日取得前開土地之所有權，嗣被告乙○○因繼
      承後，仍繼續占有管理使用；被告乙○○並在系爭土地之
      西、北側建有磚造平房及石棉瓦造平房居住，原告及被告
      丙○○均未主張應共同管理，亦未主張渠等有使用收益之
      權。上開契約書所載之「新營郡新營街太子宮424號番號
      土地」之移轉標的，即係原告及另一被告丙○○之持有部
      分。若屬實，則系爭土地之所有權，應全歸被告所有，原
      告無任何共有部分，僅係未辦理更名登記。原告既非系爭
      土地之共有人，自不得請求裁判分割，原告之訴無理由。
    2.按51年10月8日51年度第5次民刑庭總會會議決議(四)、68年
      4月17日68年度第5次民事庭庭推總會議決議(四)、69年2月2
      3日69年第4次民事庭會議決議(一)，系爭土地自民國33年即
      由被告之被繼承人占有使用，其去世後改由被告占有管理
      至今，是被告占有本案土地有正當之權源，原告不得請求
      返還土地。
    3.並聲明:原告之訴駁回。
四、兩造不爭執之事項
  (一)依土地登記第二類謄本記載，台南縣新營市○○段839地號土
    地由被告乙○○、被告丙○○、原告甲○○共有，其權利範
    圍分別為2分之1、4分之l、4分之1。
  (二)系爭土地重測前為新營郡新營街太子宮424番地。
  (三)系爭土地於民國36年5月15日辦理總登記，依土地登記簿記載
    ，系爭土地由周宰、周火明、乙○○共有，權利範圍分別為4
    分之l、4分之1、2分之1。其中周宰持分部分，於81年10月29
    日因分割繼承移轉登記予被告丙○○；其中周火明持有部分
    ，於95年8月24日因分割繼承移轉登記予原告甲○○。
  (四)被告乙○○之父為黃水三。
  (五)對契約書所作成之譯文不爭執。
五、兩造爭執事項
    本件兩造所爭執之處，厥為：(一)系爭土地是否為兩造所共有
    ？或被告乙○○單獨所有？(二)系爭土地以何分割方法為適當
    ？
  (一)系爭土地是否為兩造所共有？或被告乙○○單獨所有？
    1.按依本法所為之登記，有絕對效力，土地法第43條定有明
      文；又按當事人主張有利於己之事實者，就其事實有舉證
      之責；私文書應由舉證人證其真正，民事訴訟法第277條
      前段、第357條定有明文。本件原告主張系爭土地為兩造
      所共有，其應有部分各4分之1之事實，業據提出土地登記
      謄本為證，被告乙○○則抗辯稱系爭土地於昭和19年4月6
      日即民國33年4月6日，因被告乙○○之父黃水三為原告及
      被告丙○○先人償還渠等積欠訴外人趙文杞、周從之五十
      （元），故將系爭土地所有權移轉予被告之父黃水三，
      依據當時臺灣施行的法律，當事人間有移轉所有權的意思
      表示，其所有權即移轉受讓人，因此被告之父黃水三已於
      民國33年4月6日取得系爭土地之所有權，嗣被告因繼承取
      得云云，並提出契約書二件（以下簡稱系爭契約書）為證
      。經查，本件被告乙○○主張系爭土地為其單獨所有，無
      非係以其所提出之系爭契約書為據，惟原告否認系爭契約
      書之真正。是以，被告乙○○自應就系爭契約書之真正負
      舉證之責，苟被告乙○○未能舉證，則訴公上之不利益即
      應歸於被告乙○○，合先敘明。
    2.本件被告乙○○以系爭土地自昭和19年4月6日起即民國33
      年4月6日已由被告乙○○之父黃水三占有管領；被告乙○○並在系爭土地之西、北側建有磚造平房及石棉瓦造平房
      居住，原告及被告丙○○均未主張應共同管理，亦未主張
      渠等有使用收益之權，而據此主張系爭契約書為真正。惟
      查，共有土地因共有人遷移他處、分管約定、繼承、職業
      等因素，而由共有人之一人或數人使用共有土地全部，亦
      為社會經驗之常情，自難僅以系爭土地僅由被告乙○○使
      用管理，遽認系爭契約書為真正。再者，依昭和19年4月6
      日即民國33年4月6日簽立系爭契約書形式觀之，該契約書
      僅有甲方周宰、周火明、周陳番簽署，而未見被告乙○○
      之被繼承人即被告乙○○之父黃水三之簽署，是否系爭契
      約內容之協議，自有疑義。況上開契約書簽立日與系爭土
      地總登記36年5月15日僅距3年，被告乙○○於36年5月15
      日總登記前即就系爭土地權利範圍2分之1部分辦理登記，
      若確有系爭契約書存，被告乙○○自可逕將系爭土地登記
      其單獨所有即可，而無僅就其應有部分2分之1辦理登記之
      理。此外，被告乙○○亦未能就系爭契約書真正為舉證，
      自僅認系爭契約書有形式上之證據力，進而得以該系爭契
      約為被告乙○○有利之認定。從而，系爭土地有無共有關
      係之存在，就不動產自應以土地登記內容為準，而本件依
      土地登記謄本所載，系爭土地確為兩造所共有，而被告乙○○亦不否認系爭土地之登記共有名義人為兩造。基此，
      系爭土地既登記為兩造所共有，在系爭土地未為變更登記
      前，原告仍為系爭土地之共有人，被告以所辯系爭土地為
      其單獨所有，委無足採，原告主張系爭土地為兩造所共有
      乙節，洵屬有據。
  (二)系爭土地以何分割方法為適當？
    1.按各共有人如非因物之使用目的不能分割或契約訂有不分
      割期限者，得隨時請求分割共有物。民法第823條第1項定
      有明文。本件原告主張系爭土地分別為兩造共有，應有部
      分各如附表所載，既經認定，而系爭土地未有因物之使用
      目的不能分割或共有人協議不得分割情形，惟共有人間就
      分割方法無法達成共識，是依上開規定，原告請求分割系
      爭土地，即屬有據，應予准許。
    2.次按共有物之分割，依共有人協議之方法行之。分割之方
      法，不能協議決定者，法院得因任何共有人之聲請，命為
      下列分配：(1)以原物分配於各共有人。(2)變賣共有物，以
      價金分配於各共有人。民法第824條第1項、第2項分別定
      有明文。又按分割共有物以原物分配於各共有人為原則，
      法院就共有物為裁判分割時，應依民法第824條之規定為
      適當之分割，即應斟酌各共有人之意願、利害關係、共有
      物之性質、分割後之經濟效用及公共利益等定一適當公平
      之方法，揆諸最高法院81年度台上字第16號及89年度台上
      字第724號判決要旨可資參照。據此，審酌系爭土地之地
      形、臨路情形、系爭土地使用現況（詳見本院第頁至頁現
      場照片、第頁勘驗筆錄、第頁複丈成果圖），並兼衡分割
      後之經濟效用，暨到庭之共有人（即原告與被告乙○○）
      於本件審理期間就分割方法已達成共識等一切情狀，認將
      系爭土地分割如附圖所示代號Ａ、Ｂ、Ｃ部分，並各分歸
      如主文第1項所載之共有人，應符合土地整體效益及共有
      人全體利益，可認為適當、公允之分割方法。從而，原告
      本於共有人之資格，請求分割兩造共有之上開土地，為有
      理由，應予准許，爰判決如主文第1項所示。
六、本件待證事實已臻明確，兩造其餘攻擊防禦方法及舉證，於
    判決結果已不生影響，爰不一一詳為論述，附此敘明。
七、末按因共有物分割、經界或其他性質上類似之事件涉訟，由
    敗訴當事人負擔訴訟費用顯失公平者，法院得酌量情形，命
    勝訴之當事人負擔其一部，民事訴訟法第80條之1定有明文
    。本件雖准依原告請求分割兩造共有土地，然分割方法係法
    院考量全體共有人利益，認原告主張之分割方案為可採，原
    告既為共有人之一，亦同受其利，若全由敗訴之當事人負擔
    訴訟費用顯失公平，爰依前揭規定，命由兩造各按應有部分
    比例（即原告、被告丙○○均為4分之1、被告乙○○為2分
    之1）負擔，始為公平合理。又本件應徵之訴訟費用，除裁
    判費外，尚有測量費用支出，而此部分未據原告提出相關收
    據審核，致無從確定訴訟費用額，附此敘明。
八、據上論結，本件原告之訴為有理由，依民事訴訟法第385條
    第1項前段、第78條、第80條之1、第85條第1項但書，判決
    如主文。
中    華    民    國    97    年    6     月    12    日
                  民事第一庭    法  官    田幸艷
以上正本證明與原本無異。
如對本判決上訴，須於判決送達後20日內向本院提出上訴狀。
中    華    民    國    97    年    6     月    12    日
                                書記官    劉紀君


司法院資訊處製作；財團法人民間司法改革基金會備份。
